臺灣彰化地方法院刑事判決　　　　　　　95年度易字第1496號
公　訴　人　臺灣彰化地方法院檢察署檢察官
被　　　告　乙○○
上列被告因詐欺案件，經檢察官提起公訴（95年度偵字第4927號
），本院判決如下：
    主    文
乙○○連續意圖為自己不法之所有，乘人之精神耗弱，使人將本
人之物交付，處有期徒刑肆月，如易科罰金，以銀元佰元折算
壹日。
    事    實
一、乙○○於所開設公司內雇用甲○○擔任搬運工，明知甲○○
    因中度智障，行為判斷能力不足、並不具備一般判斷事理之
    能力，係屬精神耗弱之人，且知甲○○供以領收殘障補助之
    中華郵政股份有限公司二林郵局（下稱二林郵局）之帳戶（
    帳號：00000000000000000 號）存摺、印鑑章等物，已由甲○○之母親交由甲○○之舅舅丙○○保管，以防甲○○不當
    花用。詎竟基於為自己不法所有意圖之概括犯意，於民國94
    年7 月間，乘甲○○精神耗弱，行為判斷能力不足，向甲○○提議稱：可由其協助甲○○重新辦理上開帳戶之存摺補發
    、更換印鑑，並由其代為領取帳戶內之款項，所領款項由其
    2 人朋分等語，使因中度智能障礙而對事務不能為合理之分
    析及利害判斷、已達精神耗弱程度之甲○○應允，同意並陪
    同乙○○先於94年7 月13日，就甲○○所有之前開二林郵局
    帳戶，辦理舊存摺遺失補發新存摺，再於94年7 月16日更換
    印鑑章，復於94年8 月17日，因存摺磁條折損再度申請補發
    新存摺，並自94年7 月13日起至95年2 月16日止，由乙○○
    代替不知如何領款之甲○○填寫提款單，多次領取甲○○前
    揭二林郵局帳戶內之款項，每次領款新臺幣（下同） 4,000
    元至15,000元不等，共計提領213,600 元，其中除將所領款
    項中之5,000 元交付予甲○○多次外，餘則均供己取得，連
    續以上開方式，使精神耗弱之甲○○交付前揭二林郵局帳戶
    內之現金多次，總計約獲取93,600元。嗣因丙○○發現甲○○前揭二林郵局帳戶內之款項遭提領，帳戶內僅餘140 元，
    經詢問甲○○後，方查悉上情，始知受騙。
二、案經甲○○訴由彰化縣警察局二林分局報請臺灣彰化地方法
    院檢察署檢察官偵查起訴。
    理    由
一、按被告以外之人於審判外之言詞或書面陳述，除法律有規定
    者外，不得作為證據，刑事訴訟法第159 條第1 項固定有明
    文。惟被告以外之人於審判外之陳述，雖不符第159 條之 1
    至第159 條之4之 規定，而經當事人於審判程序同意作為證
    據，法院審酌該言詞陳述或書面陳述作成時之情況，認為適
    當者，亦得為證據；當事人、代理人或辯護人於法院調查證
    據時，知有第159 條第1 項不得為證據之情形，而未於言詞
    辯論終結前聲明異議者，視為有前項之同意，同法第159 條
    之5 定有明文。查本案於本院準備程序時，被告乙○○就本
    院下列所引被告以外之人於審判外之言詞或書面陳述陳述均
    同意作為證據，且迄至本院審理調查證據時亦未爭執上開證
    據之證據能力，本院審酌該等言詞陳述或書面陳述作成時之
    情況，並無非法取得等不適當之情形，且經本院於審判期日
    依法進行證據之調查、辯論，被告於訴訟上之程序權，已受
    保障，依刑事訴訟法第159 條之5 之規定，自有證據能力。
二、訊據被告乙○○固坦認於上揭時、地，曾建議告訴人甲○○
    重新辦理存摺補發、更換印鑑，以便領錢花用，並進而協助
    告訴人就其所有之前開二林郵局帳戶，分別辦理舊存摺遺失
    補發新存摺、更換印鑑章、再度補發新存摺等手續，再連續
    領取告訴人前揭二林郵局帳戶內之款項等節，然矢口否認有
    何乘機詐欺取財之犯行，辯稱：伊每次替告訴人自前開二林
    郵局帳戶內提領金錢，數額均係由告訴人所決定，且提領數
    額之全部均交付與告訴人，僅於數次與告訴人一起去唱歌時
    ，始因告訴人主動表示請客，而共同花用上揭提領之金錢，
    伊並無乘告訴人之精神耗弱，使告訴人將本人之物交付之行
    為或犯意云云，經查：
（一）告訴人甲○○因被告乙○○建議重新辦理存摺補發、更換
      印鑑，以便領錢供告訴人花用，而於被告協助下，就告訴
      人所有之前開二林郵局帳戶，分別辦理舊存摺遺失補發新
      存摺、更換印鑑章、再度補發新存摺手續等事實，經被告
      、證人即告訴人甲○○分別陳稱一致（見本院95年度易字
      第1496號卷第42、44-48 頁），並有二林郵局監視錄影翻
      拍畫面在卷可按（見彰化縣警察局二林分局林警分偵字第
      0950012151號刑案偵查卷第17-19 頁），應堪採信。
（二）又被告自94年7 月13日至95年2 月16日間，連續持告訴人
      所有之新印鑑、存摺，至上開二林郵局填寫提款單，分別
      提領4, 000元至15,000元不等之告訴人存款，共計提領21
      3, 600元等事實，業據被告於本院審理時供稱：除了辦理
      第1 次補發告訴人前開存摺時之手續外，均係告訴人在二
      林郵局外之車上等候，由伊獨自進入郵局填寫提款單領錢
      等語明確（見本院95年度易字第1496號卷第46、47頁），
      核與證人即告訴人甲○○於本院審理時證稱：經被告主動
      提及後，其同意被告自前揭二林郵局帳戶領款，並於被告
      帶其領款後，將所領款項朋分給被告，然被告實際提領之
      數額，其並不清楚等語相符（見本院95年度易字第1496號
      卷第42、44、45頁），並有前開二林郵局帳戶客戶歷史交
      易清單1 份、郵政存簿儲金提款單24張在卷可稽（見彰化
      縣警察局二林分局林警分偵字第0950012151號刑案偵查卷
      第15頁，臺灣彰化地方法院檢察署95年度偵字第4927號卷
      第40-45 頁），堪信屬實。
（三）再告訴人甲○○確係中度智能障礙，為精神耗弱之人，業
      經證人即告訴人甲○○於本院審理中證稱：其因小時候生
      病發燒過度，導致智能障礙（見本院95年度易字第1496號
      卷第44頁），並有中華民國身心障礙手冊、彰化縣警察局
      二林分局95821 林警分偵字第0950028679號函所附之職務
      報告書、訪查紀錄表等件附卷足憑（見彰化縣警察局二林
      分局林警分偵字第0950012151號刑案偵查卷第26頁，臺灣
      彰化地方法院檢察署95年度偵字第4927號卷第31-36 頁）
      。參以告訴人並不會辦理補發存摺、更換印鑑、填寫提款
      單等具一般正常心智成年人所得辦理之簡易手續等情，亦
      經被告、證人即告訴人分別陳述歷歷（見本院95年度易字
      第1496號卷第18、44、45頁），及就每次被告協助提領後
      ，告訴人同意與被告朋分所領得之款項，致被告共獲得高
      達約93,600元之現款等節，乃與一般人基於公平事理下所
      將為之約定歧異甚鉅，足見被告乃利用告訴人意思能力薄
      弱，對事務不能為合理之分析與利害之判斷時，使之將本
      人之物交付甚明。
（四）復被告雖初於本院準備程序時辯稱：不知告訴人為中度智
      障，且告訴人會開車、騎車、打鼓、跳舞，僅係較直而已
      ，然於偵訊及本院審理中則供承就告訴人為中度智障一情
      係屬知悉（見臺灣彰化地方法院檢察署95年度偵字第4927
      號卷第23頁，本院95年度易字第1496號卷第47頁），酌以
      被告亦陳稱：告訴人為被告鄰居，自國中畢業後即至被告
      公司工作、從事飲料之搬運，相處時日非短，及告訴人不
      會填寫提款單等語（見本院95年度易字第1496號卷第18、
      47 頁） ，衡情被告當知告訴人為中度智障、精神耗弱之
      人無疑。又告訴人因與母親、祖母均為智障，對外界事務
      之知覺理會及判斷能力不及常人，且父親已於81年間去世
      ，故由告訴人之母親決定，將告訴人所有之前開二林郵局
      存摺、印章交由告訴人舅舅丙○○保管，防止告訴人胡亂
      花用等事實，業據證人即告訴人甲○○證稱綦詳（見本院
      95年度易字第1496號卷第44頁），被告於本院準備程序時
      亦陳述：告訴人很會花錢，晚上都會去電子遊戲場消費，
      且屢屢申辦高價之手機，伊曾告誡告訴人節省花費，告訴
      人之舅舅應該係知道告訴人很會花錢，又告訴人有精神上
      障礙之緣故，始會替告訴人保管存摺、印章（見本院95年
      度易字第1496號卷第18、19頁），足徵被告係知悉告訴人
      精神耗弱、又有濫用金錢之習慣，卻利用上情，誘騙精神
      耗弱之告訴人同意由被告自告訴人之前開二林郵局帳戶中
      提領金額，交付被告使用亦明。
（五）綜上所陳，被告所為辯詞，無非事後卸責之語，無足採信
      。此外，另有上開二林郵局帳戶存摺2 本、印章2 枚扣案
      可佐（見彰化縣警察局二林分局林警分偵字第0950012151
      號刑案偵查卷第10-11 、20-23 頁，臺灣彰化地方法院檢
      察署95年度偵字第4927號卷第52、54頁，本院95年度易字
      第1496號卷第46頁），本件事證至臻明確，被告上揭犯行
      洵堪認定，應予依法論罪科刑。
三、查刑法於94年2 月2 日修正公布，並於95年7 月1 日施行。
    按行為後法律有變更者，適用行為時之法律，但行為後之法
    律有利於行為人者，適用最有利於行為人之法律，現行刑法
    第2 條第1 項訂有明文。此條規定乃與刑法第1 條罪刑法定
    主義契合，而貫徹法律禁止溯及既往原則，係規範行為後法
    律變更所生新舊法律比較適用之準據法，是刑法第2 條本身
    雖經修正，但刑法第2 條既屬適用法律之準據法，本身尚無
    比較新舊法之問題，應一律適用裁判時之現行刑法第2 條規
    定以決定適用之刑罰法律，先予辨明。又以本次刑法修正之
    比較新舊法，應就罪刑有關之共犯、未遂犯、牽連犯、連續
    犯、結合犯，以及累犯加重、自首減輕暨其他法定加減原因
    （如身分加減）與加減例等一切情形，綜其全部罪刑之結果
    而為比較，最高法院95年5 月23日95年度第8 次刑庭會議決
    議可資參照。茲就本案有關之新舊法比較部分，臚列如下：
（一）修正前之刑法第341 條第1 項規定：「意圖為自己或第三
      人不法之所有，乘未滿20歲之人知慮淺薄、或乘人之精神
      耗弱，使人將本人之物交付者，處5 年以下有期徒刑、拘
      役或科或併科1,000 元以下罰金」，修正後之刑法第 341
      條第1 項規定：「意圖為自己或第三人不法之所有，乘未
      滿20歲人之知慮淺薄，或乘人精神障礙、心智缺陷而致其
      辨識能力顯有不足或其他相類之情形，使之將本人或第三
      人之物交付者，處5 年以下有期徒刑、拘役或科或併科10
      萬元以下罰金」，新舊法比較結果，以修正前之規定，較
      有利於被告，依刑法第2 條第1 項前段規定，本件應適用
      修正前刑法341 條第1 項論科。
（二）修正後刑法第33條第5 款規定「罰金：新臺幣1,000 元以
      上，以100 元計算之。」，與修正前刑法第33條第5 款規
      定「罰金：1 元以上。」不同。比較新舊法結果，以舊法
      較有利於行為人，新法並無對被告較為有利之情形，故依
      刑法第2 條第1 項前段規定，本案關於刑法第341 條第 1
      項準詐欺取財罪之法定刑罰金部分，自應適用行為時之法
      律即修正前刑法第33條第5 款規定決定其罰金部分之法定
      刑。
（三）被告行為後，罰金罰鍰提高標準條例第2 條業已刪除，而
      刑法第41條第1 項前段關於易科罰金之折算標準已由舊法
      之以銀元100 元以上、300 元以下折算1 日，修正為以新
      臺幣1,000 元、2,000 元、3,000 元折算1 日，因屬科刑
      規範事項之變更，其折算標準為裁判時所應諭知，自有就
      新舊法規定比較之必要，經比較新舊法結果，以被告行為
      時之舊法較為有利於被告，本案應適用被告行為時之法律
      即修正前刑法之規定論斷。
（四）刑法第56條連續犯之規定業於94年2 月2 日修正公布刪除
      ，是於新法修正施行後，被告之數犯罪行為，即須分論併
      罰。此刪除雖非犯罪構成要件之變更，但顯已影響行為人
      刑罰之法律效果，自屬法律有變更，依新法第2 條第1 項
      規定，比較新、舊法結果，仍應適用較有利於被告之行為
      時法律即舊法論以連續犯。
（五）綜上被告全部罪刑之結果而為新、舊法比較，揆諸前揭最
      高法院決議及刑法第2 條第1 項所定之「從舊從輕」原則
      ，適用被告行為時法律，對被告較為有利，自應適用修正
      前之刑法規定。
四、按刑法第341 條乘人精神耗弱之準詐欺罪，係指利用被害人
    意思能力薄弱，對事務不能為合理之分析與利害之判斷時，
    使之將本人或第三人之物交付或得財產上之利益而言（最高
    法院92年度臺上字第2821號判決參照）。核被告乙○○所為
    ，係犯修正前刑法第341 條第1 項之乘機詐欺取財罪。其先
    後多次乘機詐欺取財之犯行，時間緊接，犯罪構成要件相同
    ，顯係基於概括犯意反覆為之，為連續犯，應依修正前刑法
    第56條之規定，論以一罪，並加重其刑。爰審酌被告之素行
    、犯罪之動機、目的係為圖得不法利益，且明知告訴人精神
    耗弱、家境並非寬裕，猶誘騙告訴人補發存摺、更換印鑑，
    以使告訴人交付由被告協助自告訴人前開二林郵局帳戶提領
    款項之部分數額，暨犯後未能坦承犯行、賠償告訴人損失，
    猶飾辭辯解之犯罪後態度等一切情狀，量處如主文所示之刑
    ，並諭知易科罰金之折算標準。至扣案之存摺2 本、印章 2
    枚，均係告訴人所有，分別為告訴人之舅舅丙○○、被告乙○○保管，業據證人即告訴人證述明確（見本院95年度易字
    第1496 號卷第42、45、46頁），爰不併予宣告沒收。
據上論斷，應依刑事訴訟法第299條第1項前段，刑法第2條第1項
前段、第56條（修正前）、第341 條第1 項（修正前）、第41條
第1 項前段（修正前），罰金罰鍰提高標準條例第1 條前段、第
2條 （修正前），判決如主文。
本案經檢察官莊佳瑋到庭執行職務。
中　　華　　民　　國　　96　　年　　2 　　月　　27　　日
              刑事第八庭  審判長法  官  李雅俐
                                法  官  唐中興
                                法  官  林秉暉
以上正本證明與原本無異。
如不服本判決，應於判決送達後10日內，向本院提出上訴狀 (須
附繕本)。
告訴人或被害人對於判決如有不服具備理由請求檢察官上訴者，
其上訴期間之計算係以檢察官收受判決正本之日期為準。
中　　華　　民　　國　　96　　年　　2 　　月　　27　　日
                                書記官  梁高賓
附錄論罪科刑法條
修正前刑法第341條第1項
意圖為自己或第三人不法之所有，乘未滿20歲人之知慮淺薄，或
乘人之精神耗弱，使之將本人或第三人之物交付者，處5 年以下
有期徒刑、拘役或科或併科1,000元以下罰金。
